【裁判字號】    99,重上,116
【裁判日期】    991026
【裁判案由】    拆屋還地
【裁判全文】
臺灣高等法院民事判決                 99年度重上字第116號
上  訴  人
即被上訴人  乙○○
訴訟代理人  林玉芬律師
複  代理人  簡長輝律師
被  上訴人  庚○○
            壬○○○
            戊○○
            丁○○
            丙○○
            己○○
上  訴  人  癸○○兼鄒校詩之.
            辛○○
上八人共同
訴訟代理人  葉智幄律師
複  代理人  劉佳強律師
上列當事人間拆屋還地事件，乙○○、癸○○、辛○○對於民國
98年9月24日臺灣桃園地方法院第一審判決（95年度重訴字第288
號）提起上訴，乙○○並為聲明減縮，本院於99年10月12日言詞
辯論終結，判決如下：
    主  文
原判決第二項關於命辛○○應將門牌號碼桃園縣八德市崁頂四七
之四號即如附圖G1、G2、G3、G5、G6所示面積各為三平方公尺、
三十二平方公尺、五十二平方公尺、一十平方公尺及二平方公尺
之建物拆除，並將該土地返還乙○○，及駁回乙○○下列第二項
至第七項之訴及其假執行聲請部分，暨訴訟費用（除確定部分外
）之裁判均廢棄。
庚○○應將門牌號碼桃園縣八德市崁頂四八之四號即如附圖A2所
示面積六十三平方公尺之一層建物拆除，並將如附圖A1、A2、A3
所示面積合計一百三十三平方公尺之土地騰空後返還予乙○○。
壬○○○應將門牌號碼桃園縣八德市崁頂四八之三號即如附圖B2
所示面積一百一十四平方公尺之三層建物拆除，並將如附圖B1、
B2、B3所示面積合計二百一十平方公尺之土地騰空後返還予乙○
○。
戊○○應將門牌號碼桃園縣八德市崁頂四八之二號即如附圖C1所
示面積六十八平方公尺之一層建物拆除，並將如附圖C1、C2所示
面積合計一百三十八平方公尺之土地騰空後返還予乙○○。
丁○○應將門牌號碼桃園縣八德市崁頂四八之一號即如附圖D2、
D1、D3所示（面積各為一百一十五平方公尺、十平方公尺、十五
平方公尺）之二層建物、鐵皮屋拆除，並將如附圖D2、D1、D3所
示面積合計一百四十平方公尺之土地騰空後返還予乙○○。
丙○○應將門牌號碼桃園縣八德市崁頂四八號即如附圖E2、E1、
E3所示（面積各為一百二十二平方公尺、三十二平方公尺、七平
方公尺）之二層建物、鐵皮屋拆除，並將如附圖E2、E1、E3所示
面積合計一百六十一平方公尺之土地騰空後返還予乙○○。
己○○應將門牌號碼桃園縣八德市崁頂四七之三號即如附圖H2、
H1、H4所示（面積各為八十八平方公尺、十平方公尺、二十三平
方公尺）之三層建物、鐵皮屋、雨遮拆除，並將如附圖H2、H1、
H4所示面積合計一百二十一平方公尺之土地騰空後返還予乙○○
。
第一項前段廢棄部分，乙○○在第一審之訴及假執行之聲請均駁
回。
癸○○之上訴駁回。
辛○○其餘上訴駁回。
第一審（除確定部分外）及第二審訴訟費用關於乙○○上訴部分
，由庚○○負擔百分之十二、壬○○○負擔百分之十九、戊○○
負擔百分之十三、丁○○負擔百分之十三、丙○○負擔百分之十
五、癸○○負擔百分之七、辛○○負擔百分之一、己○○負擔百
分之十一，餘由乙○○負擔；第二審訴訟費用關於癸○○上訴部
分，由癸○○負擔；第二審訴訟費用關於辛○○上訴部分，由辛
○○負擔百分之二十，餘由乙○○負擔。
本判決第二項於乙○○以新臺幣陸拾萬元為庚○○供擔保後，得
假執行。但庚○○如以新臺幣壹佰捌拾貳萬元為乙○○供擔保後
，得免為假執行。
本判決第三項於乙○○以新臺幣玖拾伍萬元為壬○○○供擔保後
，得假執行。但壬○○○如以新臺幣貳佰捌拾柒萬元為乙○○供
擔保後，得免為假執行。
本判決第四項於乙○○以新臺幣陸拾萬元為戊○○供擔保後，
得假執行。但戊○○如以新臺幣壹佰捌拾玖萬元為乙○○供擔保
後，得免為假執行。
本判決第五項於乙○○以新臺幣陸拾萬元為丁○○供擔保後，
得假執行。但丁○○如以新臺幣壹佰玖拾壹萬元為乙○○供擔保
後，得免為假執行。
本判決第六項於乙○○以新臺幣柒拾萬元為丙○○供擔保後，
得假執行。但丙○○如以新臺幣貳佰貳拾萬元為乙○○供擔保後
，得免為假執行。
本判決第七項於乙○○以新臺幣伍拾伍萬元為己○○供擔保後，
得假執行。但己○○如以新臺幣壹佰陸拾伍萬元為乙○○供擔保
後，得免為假執行。
    事實及理由
壹、程序方面
一、按訴之變更或追加，非經他造同意，不得為之。但第255條
    第1項第2款至第6款情形，不在此限；又被告於訴之變更或
    追加無異議，而為本案之言詞辯論者，視為同意變更或追加
    ，且為第二審程序所準用。民事訴訟法第446條第1項、第25
    5條第2項、第463條分別定有明文，且為最高法院29年上字
    第359號判例所肯認。
二、經查，上訴人即被上訴人乙○○（下稱乙○○）於原審係聲
    明：(一)被上訴人庚○○（下稱庚○○）應自坐落桃園縣八德
    市○○段128之20地號土地（下稱附表編號1土地）上門牌號
    碼桃園縣八德市崁頂48之4號房屋之土地遷出，將該房屋如
    附圖A2所示面積63平方公尺建物拆除，並將如附圖A2、A1及
    A3所示面積合計133平方公尺之土地騰空後返還予乙○○。
    (二)被上訴人壬○○○（下稱壬○○○）應自坐落桃園縣八德
    市○○段128之21地號土地（下稱附表編號2土地）上門牌號
    碼桃園縣八德市崁頂48之3號房屋之土地遷出，將該房屋如
    附圖B2所示面積114平方公尺建物拆除，並將如附圖B2、B1
    、B3所示面積合計共210平方公尺之土地騰空後返還予乙○
    ○。(三)被上訴人戊○○（下稱戊○○）應自坐落桃園縣八德
    市○○段128之22地號土地（下稱附表編號3土地）上門牌號
    碼桃園縣八德市崁頂48之2號房屋之土地遷出，將該房屋如
    附圖C1所示面積68平方公尺建物拆除，並將如附圖C1、C2所
    示面積合計138平方公尺之土地騰空後返還予乙○○。(四)被
    上訴人丁○○（下稱丁○○）應自坐落桃園縣八德市○○段
    128之23地號土地（下稱附表編號4土地）上門牌號碼桃園縣
    八德市崁頂48之1號房屋之土地遷出，將該房屋如附圖D2、D
    1、D3所示面積各為115平方公尺、10平方公尺及15平方公尺
    之建物拆除，並將如附圖D2、D1、D3所示面積合計140平方
    公尺之土地騰空後返還予乙○○。(五)被上訴人丙○○（下稱
    丙○○）應自坐落桃園縣八德市○○段128之24地號土地（
    下稱附表編號5土地）上門牌號碼桃園縣八德市崁頂48號房
    屋之土地遷出，將該房屋如附圖E2、E1、E3所示面積各為12
    2平方公尺、32平方公尺、7平方公尺之建物拆除，並將如附
    圖E2、E1、E3所示面積合計161平方公尺之土地騰空後返還
    予乙○○。(六)被上訴人己○○（下稱己○○，與庚○○、壬
    ○○○、戊○○、丁○○、丙○○下合稱被上訴人）應自坐
    落桃園縣八德市○○段128之27地號土地（下稱附表編號8土
    地）上門牌號碼桃園縣八德市崁頂47之3號房屋之土地遷出
    ，將該房屋如附圖H2、H1、H4所示面積各為88平方公尺、10
    平方公尺及23平方公尺之建物拆除，並將附圖H2、H1、H4所
    示之土地騰空後返還予乙○○（以上合稱Ａ部分原審聲明）
    。嗣於於本院減縮聲明為：(一)庚○○應將門牌號碼桃園縣八
    德市崁頂48之4號即如附圖A2所示面積63平方公尺之一層建
    物（下稱系爭庚○○建物）拆除，並將如附圖A2、A1、A3
    所示面積合計133平方公尺之土地（下稱系爭庚○○占用土
    地）騰空後返還予乙○○。(二)壬○○○應將門牌號碼桃園縣
    八德市崁頂48之3號即如附圖B2所示面積114平方公尺之三層
    建物（下稱系爭壬○○○建物）拆除，並將如附圖B2、B1、
    B3所示面積合計210平方公尺之土地（下稱系爭壬○○○占
    用土地）騰空後返還予乙○○。(三)戊○○應將門牌號碼桃園
    縣八德市崁頂48之2號即如附圖C1所示面積68平方公尺之一
    層建物（下稱系爭戊○○建物）拆除，並將如附圖C1、C2所
    示面積合計138平方公尺之土地（下稱系爭戊○○占用土地
    ）騰空後返還予乙○○。(四)丁○○應將門牌號碼桃園縣八德
    市崁頂48之1號即如附圖D2、D1、D3所示（面積各為115平方
    公尺、10平方公尺、15平方公尺）之二層建物、鐵皮屋（下
    合稱系爭丁○○建物）拆除，並將如附圖D2、D1、D3所示面
    積合計140平方公尺之土地（下稱系爭丁○○占用土地）騰
    空後返還予乙○○。(五)丙○○應將門牌號碼桃園縣八德市崁
    頂48號即如附圖E2、E1、E3所示（面積各為122平方公尺、3
    2平方公尺、7平方公尺之二層建物、鐵皮屋（下合稱系爭丙
    ○○建物）拆除，並將如附圖E2、E1、E3所示面積合計161
    平方公尺之土地（下稱系爭丙○○占用土地）騰空後返還予
    乙○○。(六)己○○應將門牌號碼桃園縣八德市崁頂47之3號
    即如附圖H2、H1、H4所示（面積各為88平方公尺、10平方公
    尺、23平方公尺）之三層建物、鐵皮屋、雨遮（下合稱系爭
    己○○建物）拆除，並將如附圖H2、H1、H4所示面積合計12
    1 平方公尺之土地（下稱系爭己○○占用土地）騰空後返還
    予乙○○（以上合稱Ａ部分減縮聲明）。被上訴人對Ａ部分
    減縮聲明無異議，而為本案之言詞辯論（見本院卷第229頁
    至第230頁）。揆諸上一說明，應視為同意乙○○Ａ部分減
    縮聲明，先此敘明。
三、次查，乙○○於原審另聲明：上訴人癸○○（下稱癸○○）
    應自坐落桃園縣八德市○○段128之25地號土地（下稱附表
    編號6土地）上門牌桃園縣八德市崁頂47之5號房屋之土地遷
    出，並應將該房屋如附圖F2、F3、F1、F6所示，面積各為65
    平方公尺、42平方公尺、14平方公尺、3平方公尺建物拆除
    ，並將如附圖F2、F3、F1、F4、F6所示面積合計129平方公
    尺之土地返還予乙○○（下稱Ｂ部分原審聲明）。嗣於本院
    減縮聲明為：癸○○應自坐落附表編號6土地上門牌桃園縣
    八德市崁頂47之5號房屋之土地遷出，並應將門牌號碼桃園
    縣八德市崁頂47之5號即如附圖F2、F1所示，面積各為65平
    方公尺、14平方公尺之二層建物、鐵皮屋（下稱系爭癸○○
    建物）拆除，並將如附圖F2、F1所示面積合計79平方公尺之
    土地（下稱系爭癸○○占用土地）騰空後返還予乙○○（下
    稱Ｂ部分減縮聲明，見本院卷第177頁、第229頁背面）。癸
    ○○對Ｂ部分減縮聲明無異議，而為本案之言詞辯論（見本
    院卷第229頁至第230頁）。揆諸上一說明，應視為同意乙○
    ○Ｂ部分減縮聲明，併此說明。
四、原審共同被告鄒校詩於原審判決前死亡，癸○○為其繼承人
    ，業經原審於民國99年1月25日裁定由癸○○承受並續行訴
    訟（見原審三卷第4頁至第6頁），附此敘明。
貳、實體方面
一、乙○○起訴主張：伊於94年12月間，向訴外人祭祀公業陳振
    韶購得如附表所示之土地（下通稱為系爭土地），並辦妥所
    有權移轉登記而取得所有權，惟遭被上訴人、癸○○、被上
    訴人辛○○（下稱辛○○，與癸○○合稱癸○○等二人）分
    別無權占有使用，其情形如下：(一)庚○○以其所有系爭庚○
    ○建物，占用附表編號1土地之系爭庚○○占用土地部分。
    (二)壬○○○以其所有系爭壬○○○建物，占用附表編號2土
    地之系爭壬○○○占用土地部分。(三)戊○○以其所有系爭戊
    ○○建物，占用附表編號3土地之系爭戊○○占用土地部分
    。(四)丁○○以其所有系爭丁○○建物，占用附表編號4土地
    之系爭丁○○占用土地部分。(五)丙○○以其所有系爭丙○○
    建物，占用附表編號5土地之系爭丙○○占用土地部分。(六)
    癸○○以其所有系爭癸○○建物，占用附表編號6土地之系
    爭癸○○占用土地部分。(七)辛○○以其所有門牌號碼桃園縣
    八德市崁頂47之4號即如附圖G3、G1、G2、G5、G6所示，面
    積各為52平方公尺、3平方公尺、32平方公尺、10平方公尺
    、2平方公尺之一層建物、鐵皮屋、雨遮（下合稱系爭辛○
    ○建物），占用桃園縣八德市○○段128之26地號土地（下
    稱附表編號7土地）如附圖G3、G1、G2、G5、G6所示面積合
    計99平方公尺土地（下合稱系爭辛○○占用土地）部分。(八)
    己○○以其所有系爭己○○建物，占用附表編號8土地之系
    爭己○○占用土地部分。伊為系爭土地之所有權人，被上訴
    人、癸○○等二人各為上開地上建物（上開地上建物通稱系
    爭建物）之所有權人或事實上處分權人，而無權占用系爭土
    地，爰依民法第767條第1項規定，請求被上訴人、癸○○等
    二人遷出，並各自拆除系爭建物，將各占用之系爭土地騰空
    返還予伊，並聲明：如Ａ部分原審聲明、Ｂ部分原審聲明、
    及辛○○應自坐落附表編號7土地上系爭辛○○建物之土地
    遷出，將系爭辛○○建物拆除，並將系爭辛○○占用土地返
    還（此部分下稱對辛○○之聲明），並願供擔保，請准為假
    執行之宣告。
二、被上訴人、癸○○等二人則以：系爭土地分割前地號為桃園
    縣八德市○○段128地號之土地（下稱128地號土地），祭祀
    公業陳振韶為原所有權人，伊等或伊等之前手於60年間，即
    向祭祀公業陳振韶租用128地號土地，並於其上建築系爭建
    物至今。嗣祭祀公業陳振韶之管理人陳和隆（下稱陳和隆）
    於94年4月間以公告通知，欲出售128地號土地，言明於94年
    6月30日前預購者，以每坪新臺幣（下同）2萬1000元計算；
    於94年7月1日至94年7月5日止預購者，每坪追加工本費2000
    元。庚○○、壬○○○、戊○○、丁○○已分別於94年5月
    30日及同年6月6日，與陳和隆簽訂買賣契約，並交付定金1
    萬元予陳和隆，購買面積以伊等各別系爭建物實際坐落系爭
    土地經測量之面積為準。而上開買賣契約並無農業發展條例
    第16條禁止細分規定之適用，故該契約並非無效，祭祀公業
    陳振韶自有履行移轉產權之義務。其後，於94年7月15日將
    128地號土地依伊等各別所有系爭建物坐落位置及現狀分割
    出系爭土地後，祭祀公業陳振韶竟無故不依約履行義務，逕
    將系爭土地出賣予乙○○（下稱系爭買賣），並於94年12月
    21日辦理移轉所有權登記予乙○○（下稱系爭移轉登記）。
    然伊等或伊等之前手既曾向祭祀公業陳振韶租地建屋，伊等
    於祭祀公業陳振韶出賣系爭土地時，即具優先購買權，且祭
    祀公業陳振韶迄未通知伊等優先購買，則系爭買賣及系爭移
    轉登記之物權行為，因違反土地法第104條、民法第426條之
    2等規定，均屬無效，自不得對抗伊等。又乙○○與祭祀公
    業陳振韶間之系爭買賣，實為通謀虛偽之意思表示而無效。
    縱認系爭買賣有效，然伊等與祭祀公業陳振韶間，各就系爭
    土地有租賃關係存在，基於民法買賣不破租賃之規定，乙○
    ○應承受上開租賃契約，是伊等既非無權占用系爭土地，自
    無拆屋還地之義務。況伊等雖不全然係以公然、和平、繼續
    之意思占有系爭土地長達20至30年之久，然依司法院釋字第
    291號解釋意旨，伊等依法仍取得系爭土地之地上權，自非
    無權占用，乙○○應繼受此項事實，不得請求伊等拆屋還地
    等語，資為抗辯，並聲明：乙○○於原審之訴駁回；如受不
    利判決，願供擔保，請准宣告免為假執行。
三、本件經原審判決：(一)癸○○應自坐落附表編號6土地上門牌
    桃園縣八德市崁頂47之5號房屋之土地遷出，癸○○應將系
    爭癸○○建物拆除，並將系爭癸○○占用土地返還乙○○（
    原審判命癸○○應將如附圖F3、F6所示，面積各為42平方公
    尺、3平方公尺建物拆除，並將如附圖F3、F4、F6所示面積
    合計50平方公尺土地返還乙○○部分，業經減縮如上壹之三
    所示，附此說明）。(二)辛○○應自坐落附表編號7土地上系
    爭辛○○建物之土地遷出，將系爭辛○○建物拆除，並將系
    爭辛○○占用土地返還乙○○。(三)乙○○其餘之訴及假執行
    之聲請均駁回。乙○○、癸○○等二人各自就原審判決不利
    部分，提起上訴，乙○○之上訴聲明為：(一)原判決不利於乙
    ○○部分廢棄。(二)至(七)部分如Ａ部分減縮聲明所載。(八)願供
    擔保，請准宣告假執行。被上訴人之答辯聲明為：(一)上訴駁
    回。(二)如受不利之判決，願供擔保請准免為假執行之宣告。
    癸○○等二人之上訴聲明為：(一)原判決不利於癸○○、辛○
    ○部分廢棄。(二)上開廢棄部分，乙○○在第一審之訴及假執
    行聲請均駁回。乙○○之答辯聲明為：癸○○、辛○○之上
    訴駁回（乙○○如上壹之二、三所示之減縮部分，業已確定
    ，併此指明）。
四、兩造不爭執之事實（見本院卷第91頁、第170頁背面，並依
    判決格式修正或刪減文句，或依爭點論述順序整理內容）
（一）系爭土地分割前地號為128地號土地，祭祀公業陳振韶為
      原所有權人，現登記所有權人為乙○○，登記原因為買賣
      。
（二）庚○○以其所有系爭庚○○建物，占用附表編號1土地之
      系爭庚○○占用土地部分。
（三）壬○○○以其所有系爭壬○○○物建物，占用附表編號2
      土地之系爭壬○○○占用土地部分。
（四）戊○○以其所有系爭戊○○建物，占用附表編號3土地之
      系爭戊○○占用土地部分。
（五）丁○○以其所有系爭丁○○建物，占用附表編號4土地之
      系爭丁○○占用土地部分。
（六）丙○○以其所有系爭丙○○建物，占用附表編號5土地之
      系爭丙○○占用土地部分。
（七）癸○○以其所有系爭癸○○建物，占用附表編號6土地之
      系爭癸○○占用土地部分。
（八）癸○○以系爭辛○○建物，占用附表編號7土地之系爭辛
      ○○占用土地部分。
（九）辛○○以其所有系爭己○○建物，占用附表編號8土地之
      系爭己○○占用土地部分。
（十）原列爭點（二）「５、附圖所示F3、F4、F6之建物，是否
      為癸○○所有？」兩造協議簡化，即兩造關於附圖所示F3
      、F4、F6之建物，非癸○○所有不爭執。
（十一）上揭事實，並有兩造不爭執其形式真正（見本院二卷第
        92頁）之土地登記謄本（影本）附卷可稽（見原審一卷
        第9頁至第24頁），並經原審會同桃園縣八德地政事務
        所測量無訛（見原審一卷第253頁至第258頁），自堪信
        為真實。
五、經本院於99年5月3日、7月26日與與兩造整理並協議簡化之
    爭點為（見本院卷第91頁背面至第92頁、第170頁背面，並
    依本院論述之先後與妥適，而調整其順序、內容）
（一）被上訴人、癸○○等二人所有之系爭建物，占有使用系爭
      土地是否有合法權源？
  １、庚○○是否基於租地建屋契約合法占有系爭土地？
  ２、壬○○○是否基於租地建屋契約合法占有系爭土地？
  ３、戊○○是否基於租地建屋物契約合法占有系爭土地？
  ４、丁○○是否基於租地建屋契約合法占有系爭土地？
  ５、丙○○是否基於租地建屋契約合法占有系爭土地？
  ６、癸○○是否基於租地建屋契約合法占有系爭土地？
  ７、辛○○是否基於租地建屋契約合法占有系爭土地？
  ８、己○○是否基於租地建屋契約合法占有系爭土地？
  ９、被上訴人、癸○○等二人是否基於時效取得地上權，而合
      法占有系爭土地？
（二）乙○○請求被上訴人、癸○○等二人拆屋還地，有無理由
      ？
  １、系爭買賣是否為通謀虛偽意思表示而無效？
  ２、系爭買賣是否未通知被上訴人、癸○○等二人優先承買，
      而不得對抗被上訴人、癸○○等二人？
  ３、被上訴人、癸○○等二人得否就系爭土地，對乙○○主張
      買賣不破租賃？
  ４、被上訴人、癸○○等二人是否時效取得系爭土地之地上權
      ？
六、茲就爭點分別論述如下
（一）被上訴人、癸○○等二人就系爭建物占有使用系爭土地，
      均無合法權源。
  １、庚○○非基於租地建屋契約而合法占有系爭土地。
    按以無權占有為原因，請求返還土地者，占有人以非無權
      占有為抗辯者，土地所有權人對其土地被無權占有之事實
      無舉證責任，占有人應舉證證明其取得占有係有正當權源
      。查系爭土地分割前地號為128地號土地，祭祀公業陳振
      韶為原所有權人，現登記所有權人為乙○○，登記原因為
      買賣；且庚○○以其所有系爭庚○○建物，占用附表編號
      1土地之系爭庚○○占用土地部分等節，為兩造所不爭執
      （見上四之（一）、（二）所述）。庚○○雖抗辯：乙○
      ○與祭祀公業陳振韶之系爭買賣係屬無效云云，但非可採
      （詳見下（二）之１之論述）。是庚○○辯以：基於與祭
      祀公業陳振韶間之租地建屋契約而占有系爭庚○○占用土
      地，非為無權占有等情，惟為乙○○所否認，則庚○○應
      就非無權占有之有利於已事實，負舉證之責，應無疑義。
    庚○○係辯稱：60年間，由伊之家人呂玉君向祭祀公業陳
      振韶租用系爭土地建屋；祭祀公業陳振韶於94年間就系爭
      土地出售之相關事項為公告後，伊旋向祭祀公業陳振韶購
      買系爭庚○○占用土地云云，並提出土地租賃契約書影本
      （見原審一卷第94頁，下稱系爭呂玉君租約）、公告影本
      （見原審一卷第87頁、第115頁，下稱系爭公告）、收據
      影本（見原審一卷第88頁，下稱系爭庚○○收據）為證。
    然查，祭祀公業陳振韶管理人原為陳蘭春，惟陳蘭春於17
      年8月12日死亡等事實，業據乙○○陳明在卷，並為庚○
      ○所無異詞。觀諸系爭呂玉君租約載明立約日期為66年3
      月10日；祭祀公業陳振韶管理人為陳蘭春等節以察，顯見
      陳蘭春於上開時間前早已死亡，顯無代表祭祀公業陳振韶
      簽訂系爭呂玉君租約之可能。以故，庚○○以系爭呂玉君
      租約影本證明其與祭祀公業陳振韶間，就系爭庚○○建物
      占用系爭土地成立租賃關係，已難憑採。
    次查，庚○○另提出63年4月6日之土地讓渡同意書（見原
      審一卷第220頁及原審二卷第196頁，下合稱系爭讓渡同意
      書）及62年農曆8月15日陳振韶祭祀公業結費紀錄表（見
      原審一卷第217頁至第219頁，下稱系爭紀錄表，該會議下
      稱系爭會議），抗辯：祭祀公業陳振韶有由六大房代表處
      分祭產之習慣，系爭土地確係託由陳和風管理云云。但揆
      諸系爭讓渡同意書內容以觀，立同意書人載為「祭祀公業
      陳振韶及管理人陳蘭春派下選定管理人」，未敘及六大房
      代表，此其一。又陳和風未列名其中，此其二。且系爭土
      地讓渡同意書所載之立同意書人，均未出現於系爭呂玉君
      租約，此其三。是故，祭祀公業陳振韶縱有由六大房代表
      處分祭產之習慣，亦與系爭呂玉君租約無涉，堪以認定。
    況查，佐以系爭讓渡同意書記載「但該土地日後如能辦理
      產權移轉過戶登記與受讓人時，則每坪應再補貼新臺幣參
      佰元之約定」以察，則系爭讓渡同意書對祭祀公業陳振韶
      有無拘束力，更非無疑。且系爭讓渡同意書所載之宵裡段
      91地號土地（嗣分割增加91之1至91之6），並未移轉登記
      予系爭讓渡同意書所載之受讓人陳天送、謝洪金，而係於
      95年間以買賣為由，移轉予訴外人黃陳玉英、黃阿梅、陳
      俊男、蔡黃秀錦等人，有土地異動索引及土地登記簿謄本
      足憑（見本院97年度重上字第526號拆屋還地事件【下稱
      本院97重上526號事件】本院一卷第216頁至第235頁）。
      基此，庚○○以系爭讓渡同意書抗辯：祭祀公業陳振韶有
      以六大房代表處分祭產之習慣，要難採取。
    另查，庚○○又以：系爭紀錄表記載系爭會議之出席人陳
      玉川、陳鏡開、陳運德、陳福根、陳清金、陳仁開、陳昌
      榮、陳雙開、陳昌德、陳瑜開、陳一城、陳昌康，其中陳
      昌康、陳昌德為陳振韶長男陳達英之子，為大房代表；陳
      福根為陳振韶次男陳達富之子，為二房代表；陳玉川為陳
      振韶三男陳達貴之子，為三房代表；陳運德、陳雙開、陳
      瑜開為陳振韶四男陳達有之子，為四房代表；陳鏡開為陳
      振韶五男陳達財之子，為五房代表；陳清金為陳振韶六男
      陳達用之子，為六房代表云云，據而辯稱：祭祀公業陳振
      韶未選任管理人期間，係以六大房代表處理祭祀公業陳振
      韶事務，且以系爭紀錄表所載內容，抗辯陳和風有權代表
      祭祀公業陳振韶出租系爭土地云云，惟為乙○○所否認。
    惟查，陳清金之父為陳順來，而非陳振韶之六子陳達用，
      有戶籍謄本附卷可稽（見原審一卷第241頁），則其是否
      得代表陳振韶六房，已屬可疑。惟縱認陳清金曾過繼予六
      房屬實，但系爭會議每房出席之人數不同，庚○○亦未舉
      證出席之陳玉川等人為經祭祀公業陳振韶六大房合法選出
      之代表。職是，乙○○既否認系爭會議係由祭祀公業陳振
      韶之六大房代表所召開，自不能憑庚○○之空言，即認祭
      祀公業陳振韶有由六大房代表處理事務之習慣，要屬明灼
      。
    復查，系爭紀錄表固記載：「第一案：對於陳振韶遺下祭
      祀公地如何管理由。一、八德鄉霄裡原野地是何人管理，
      於民國53年給陳和風由地號壹貳捌、壹貳玖番號歸于託管
      理。二、是否歷年所有租金都繳給總管理陳玉川。三、陳
      玉川答53年度有繳清，從55年起至62年租金未繳給我。四
      、八年間的租金由陳和風收用無繳給總管理人太不應該。
      議決：一、以上土地委託陳和風管理在此八年間歷年（農
      ）八月十五日祭祀大會故意逃避責任對於管理上不妥善，
      不能繼續委託給他管理，應將管理權收回交出總管理後，
      以上土地內倘有發生糾紛時，由陳和風自己負責辦理。二
      、即日大會再另任選一位管理人由陳仁開接管，以上土地
      同時再交出同所第玖零、玖壹番號等二筆所有權狀給陳仁
      開管理。三、陳和風過去八年間所收租金無繳出大會，異
      口同聲同情陳和風的目前環境困迫不再追究。結論：以上
      土地委託陳仁開管理，假使要租賃他人之時，要經商六大
      房各房管理人的同意之下，由陳仁開私人名譽上租出，不
      得擅自租賃他人」等情。然而，系爭會議之與會人士是否
      為經合法選出之六大房代表尚未經證明，則其等是否有權
      代表祭祀公業陳振韶將土地管理權授與陳玉川、陳仁開，
      非無疑義。尤以，系爭紀錄表載及53年將系爭土地交由陳
      和風管理，是否由有權處理祭祀公業陳振韶之祭產者所委
      託，更難肯認。
    且查，證人陳福添於本院97重上526號事件亦結稱：伊為
      祭祀公業陳振韶之派下員，伊父是第二房陳運財；伊認識
      陳和風；伊不知道祭祀公業在每年農曆8月15日召開祭祀
      公業大會；伊不知道系爭紀錄表；伊父於60年左右死亡等
      語（筆錄影本見原審二卷第311頁至第313頁）。基此而論
      ，陳福添於60年間，即為祭祀公業陳振韶之派下員，完全
      不知系爭會議召開，亦不知悉系爭紀錄表內容。再參以陳
      和風於臺灣桃園地方法院（下稱桃園地院）94年度重訴字
      第346號事件（下稱桃院94年重訴346號事件）審理時證稱
      ：系爭紀錄表是伊從陳仁開處知悉的，系爭紀錄表是陳仁
      開與長輩們共同的紀錄；系爭紀錄表之會議出席者，是伊
      宗親裡面之長輩或是同輩，祭祀公業不只這些人；系爭紀
      錄表出席者，非為六大房各房之代表等情（筆錄影本見原
      審二卷第77頁至第79頁），足見系爭會議非庚○○所稱係
      由六大房代表所出席，至堪認定。
    再查，縱認祭祀公業陳振韶係以六大房代表處理公業事務
      ，並授權陳和風管理系爭土地，但依系爭紀錄表所載，陳
      和風之管理權亦於系爭會議遭解除。而依系爭紀錄表所示
      ，陳玉川、陳仁開出租系爭土地仍須經六大房各房管理人
      同意，非可擅自將系爭土地出租。然而，庚○○提出之系
      爭呂玉君租約，未有陳玉川、陳仁開甚至陳和風為代表出
      租之文義，更無曾經六大房各房管理人同意之證明。因此
      ，參諸系爭紀錄表所示，難認庚○○就系爭庚○○占用土
      地與祭祀公業陳振韶間有租賃關係存在，應可確定。
    又查，審諸陳和風於桃院94年重訴346號事件審理時證稱
      ：伊非代表各房，只是一些長輩認為伊比較會講話，且土
      地係陳家者，不要讓別人占去，口頭上說要租就租給他們
      ，並無通知宗族的人有簽約；因為陳家人多，有人知道，
      有人不知道；祭祀公業不只這些人，派下員總人數不只上
      百個人，租金拿到以後就花掉了，有時候長輩去吃飯，也
      是以該租金支付等語（筆錄影本見原審二卷第77頁至第80
      頁），顯難認陳和風曾經祭祀公業陳振韶授權出租系爭土
      地。
    至查，證人陳永年雖於本院97重上526號事件證稱：伊曾
      陪同陳和風去收租金，因陳和風不知道每一戶的住戶，所
      以由他敲門，陳和風去收租，一次收完所有50幾戶的租金
      云云。但陳永年為桃院94重訴346號事件、桃園地院96 年
      度重訴字第59號事件（下稱桃院96重訴59號事件）與祭祀
      公業陳振韶間訴訟之原告，其證言已難期無偏頗。況租約
      既係陳和風所簽訂，陳和風對與其簽約之承租戶當有所認
      識或知悉，且50幾戶訂約時間不可能相同，約定收取租金
      之時間更不可能一致，足徵陳永年所為證言難認為真實。
      況陳和風有無收取租金及如何收取租金，實與其是否有權
      代表祭祀公業陳振韶出租系爭土地無涉。基此可知，庚○
      ○抗辯祭祀公業陳振韶未選任管理人期間，係以六大房代
      表處理公業事務，陳和風有權代表祭祀公業陳振韶出租系
      爭土地云云，要非可採。
    另按，由自己之行為表示以代理權授與他人，或知他人表
      示為其代理人而不為反對之表示者，對於第三人應負授權
      人之責任。但第三人明知其無代理權或可得而知者，不在
      此限。民法第169條定有明文。而所謂由自己之行為表示
      以代理權授與他人者，對於第三人應負授權人之責任，必
      須本人有表見之事實，足使第三人信該他人有代理權之情
      形存在，且須第三人基此表見事實，主張本人應負授權人
      之責任（最高法院60年度臺上字第2130號判例意旨參照）
      。
    卷查，庚○○再辯以：陳和風、陳玉川縱無代表祭祀公業
      陳振韶訂約之權限，亦有表見代理之適用，系爭呂玉君租
      約對於祭祀公業陳振韶亦生效力云云。然查，祭祀公業陳
      振韶派下不止上百人，陳和風出租祭祀公業陳振韶部分土
      地，未通知祭祀公業陳振韶宗族之人，有人知道，有人不
      知道等情，業經陳和風於桃院94年重訴346號事件證述明
      確（見上所載）。據此，陳和風既未將出租事宜通知祭
      祀公業陳振韶全體派下員，祭祀公業陳振韶自無明知陳和
      風表示為其代理人，而不為反對之表示之情形。再者，庚
      ○○亦未能提出祭祀公業陳振韶對於陳玉川、陳和風與呂
      玉君訂立系爭呂玉君租約而未反對之證據，更未提出祭祀
      公業陳振韶有何表見之事實，足使呂玉君信陳玉川或陳和
      風有代理權之證據，徒以使用系爭土地多年未遭祭祀公業
      陳振韶主張權利，即辯稱祭祀公業陳振韶知悉陳和風、陳
      玉川出租系爭土地而不為反對之意思表示，應負表見代理
      之授權人責任云云，當非可取。
    況按，公同共有物之處分及其他之權利行使，除法律另有
      規定外，應得公同共有人全體之同意。民法第828條第3項
      定有明文。又祭祀公業條例施行前，臺灣之祭祀公業並非
      法人，僅屬於某死亡者後裔公同共有祀產之總稱，其本身
      無權利能力，不能為權利之主體，其財產應為祭祀公業派
      下公同共有，不因土地登記簿記載其所有人名義為祭祀公
      業，而異其性質，故該不動產仍應認為其派下公同共有（
      最高法院65年第2次民事庭會議決議(三)）。查系爭土地之
      前所有權人為祭祀公業陳振韶，管理者為陳蘭春，即屬祭
      祀公業陳振韶派下公同共有。是舉凡系爭土地之處分行為
      、使用收益、變更、保存、改良與管理行為、代為意思表
      示或代受意思表示，均應得公同共有人之同意。
    末查，細譯系爭公告內容（見原審一卷第87頁、第115頁
      ）觀之，並未敘及土地占用者之優先承買權，且未針對有
      無租地建屋之法律關係為載述或承認。至系爭公告末句稱
      「現住戶如欲將座落本公業名下土地之房屋出讓他人者，
      得先通知為本公業同意，以避免自己產生不必要之紛爭。
      」等語，乃爰引用土地法第104條第1項後段規定，意在避
      免房屋再次轉讓造成處理困難，難以此推認祭祀公業陳振
      韶無非承認庚○○已有優先購買權。
    此外，祭祀公業管理規約另有與法律不同之規定者，雖得
      依規約而排除民法第828條規定之適用，但此所謂規約之
      存在，及內容與法律規定有所不同，應由主張該規約內容
      者負舉證責任。原審判決謂兩造均未提出50年至60年間之
      祭祀公業陳振韶組織管理規約或其他文件為佐證，自應認
      民法第828條規定於本件仍有適用。乃原審判決以庚○○
      提出祭祀公業陳振韶於88年以後之組織暨管理規約書（影
      本見原審一卷第150頁至第151頁），推認祭祀公業陳振韶
      之財產得由六大房代表共同處分，無需派下人全體同意云
      云，要與上開說明有違，不能維持。
    末按，買賣契約僅有債之效力，不得以之對抗契約以外之
      第三人。因此在二重買賣之場合，出賣人如已將不動產之
      所有權移轉登記與後買受人，前買受人縱已占有不動產，
      後買受人仍得基於所有權請求前買受人返還所有物，前買
      受人即不得以其與出賣人間之買賣關係，對抗後買受人（
      最高法院83年臺上字第3243號判例參照）。
    至於，庚○○於原審提出之祭祀公業陳振韶派下六大房代
      表88年12月17日臨時會記錄（見原審一卷第181頁至第186
      頁），要與庚○○與祭祀公業陳振韶間成立租地建屋契約
      無關。另李武新於桃園地院95年度重訴字第296號拆屋還
      地事件之證言僅敘及陳和風出租情事云云（見本院卷第
      209頁至第210頁），但陳和風無權代理祭祀公業陳振韶為
      出租，業經認定如上，亦不能資為有利於庚○○之認定依
      憑，附此指明。
    準此，系爭庚○○收據縱能證明庚○○與祭祀公業陳振韶
      間，業就系爭庚○○占用土地成立買賣契約，亦不能對抗
      乙○○，至為明悉。綜此可見，庚○○上揭所辯，均非可
      取。庚○○非基於租地建屋契約而合法占有系爭土地，洵
      堪認定。
  ２、壬○○○非基於租地建屋契約而合法占有系爭土地。
    壬○○○抗辯：伊夫陳炎坤於60年間，即向祭祀公業陳振
      韶代表人陳和風租地建屋；祭祀公業陳振韶於94年間就系
      爭土地出售之相關事項為公告後，伊旋向祭祀公業陳振韶
      購買系爭壬○○○占用土地云云，並提出土地租賃契約書
      影本（見原審一卷第95頁至98頁，下稱系爭陳炎坤租約）
      、系爭公告影本、收據影本（見原審一卷第89頁）為證。
    惟查，系爭陳炎坤租約載明陳和風為祭祀公業陳振韶之代
      表人，但參諸系爭紀錄表意旨（見上１之所述），陳和
      風於62年以後簽訂之租約，係未經授權而為，對祭祀公業
      陳振韶自不生效力，甚為明顯。
    至其餘部分，援引上１所示各點理由，足徵壬○○○上揭
      所辯，要非可取。壬○○○非基於租地建屋契約而合法占
      有系爭土地，當堪認定。
  ３、戊○○非基於租地建屋物契約合法占有系爭土地。
    戊○○辯稱：伊於60年間，向祭祀公業陳振韶租地建屋至
      今；祭祀公業陳振韶於94年間就系爭土地出售之相關事項
      為公告後，伊旋向祭祀公業陳振韶購買系爭戊○○占用土
      地云云，並提出系爭公告影本、收據影本（見原審一卷第
      90頁）為證。
    但查，承上１所述各項理由，可見戊○○上開所辯，亦非
      可取。戊○○非基於租地建屋契約而合法占有系爭土地，
      堪予認定。
  ４、丁○○非基於租地建屋契約合法占有系爭土地。
    丁○○辯稱：訴外人孟信民向祭祀公業陳振韶代表人陳和
      風租地建屋，嗣於85年間由訴外人郭耐向孟信民購買房屋
      所有權及土地使用租賃權之讓渡，伊復於92年7月間，向
      郭耐購買系爭丁○○建物權利；祭祀公業陳振韶於94年間
      就系爭土地出售之相關事項為公告後，伊旋向祭祀公業陳
      振韶購買系爭丁○○占用土地云云，並提出房屋所有權買
      賣和土地使用租賃權讓渡契約影本（見原審一卷第99頁至
      第100頁，下稱系爭丁○○租約）、系爭公告影本、收據
      影本（見原審一卷第91頁）為證。
    然而，系爭丁○○租約僅由孟信民自述向陳和風租地建屋
      云云，然為乙○○所否認，自應由丁○○舉證以實其說。
      乃丁○○僅空言抗辯，已非可取。
    況且，系爭丁○○租約所稱之土地出租人為陳和風，僅係
      祭祀公業陳振韶派下之一，其所訂租約對祭祀公業陳振韶
      亦不生效力。
    此外，承上１所述各項理由，可知丁○○上開所辯，當非
      可採。丁○○非基於租地建屋契約而合法占有系爭土地，
      實堪認定。
  ５、丙○○非於租地建屋契約合法占有系爭土地。
    丙○○係辯以：訴外人劉禹璞於60年間向祭祀公業陳振韶
      代表人陳玉川租地建屋，其後將房屋所有權、系爭土地使
      用租賃權轉讓予伊；陳玉川乃係經祭祀公業陳振韶派下六
      大房代表選出之總管理人，自有祭祀公業陳振韶名下祀產
      以為處分、管理、使用及收益之權限云云，並提出土地租
      賃契約書影本（見原審一卷第102頁至第103頁，下稱系爭
      劉禹璞租約）為證。
    然查，系爭劉禹璞租約原本業已遺失，業經丙○○之訴訟
      代理人陳明在卷（見本院卷第170頁）。雖乙○○不爭執
      系爭劉禹璞租約之形式真正（見本院卷第170頁），惟仍
      質疑：系爭劉禹璞租約其上未有陳玉川之簽名，應不成立
      租賃契約等情（見本院卷第187頁）。審諸系爭劉禹璞租
      約係屬影本，其上印文模糊難以辨認；且無明顯簽名字樣
      等節以考，可見乙○○上開主張，尚可採信。要之，系爭
      劉禹璞租約是否陳玉川與劉禹璞簽訂，已難確定。
    再查，承上１之、、、、所述，系爭劉禹璞租
      約固載明陳玉川係祭祀公業陳振韶之代表人，但陳玉川仍
      無權代理祭祀公業陳振韶，應可確定。
    況且，陳玉川非祭祀公業陳振韶之管理人，此觀諸斯時系
      爭土地登記謄本仍記載祭祀公業陳振韶之管理人為陳蘭春
      ，而非陳玉川即明。基此，祭祀公業陳振韶既無代理權授
      與陳玉川之外觀事實，亦未有知悉陳玉川自稱代理祭祀公
      業陳振韶而未為反對之事實存在，豈能因陳玉川對他人表
      示有權代理祭祀公業陳振韶之片面之詞，即令祭祀公業陳
      振韶負授權責任。
    據此，再承上１所述各項理由，可知丙○○上開所辯，當
      非可採。丙○○非基於租地建屋契約而合法占有系爭土地
      ，要堪認定。
  ６、癸○○非基於租地建屋契約合法占有系爭土地。
    癸○○乃辯以：伊之生父余文光於69年間，向祭祀公業陳
      振韶租地建屋，嗣余文光死亡後，即由癸○○繼受其租賃
      權云云，並提出土地租賃契約書影本為證（見本院98年度
      重上字第705號卷【下稱本院前審卷】第45頁，下稱系爭
      余文光租約）。
    惟查，審諸系爭余文光租約所載之祭祀公業陳振韶管理人
      為陳蘭春，並有陳蘭春之印文以察，但陳蘭春早於17年即
      死亡，顯無代表祭祀公業陳振韶簽訂系爭余文光租約之可
      能。是以，系爭余文光租約實難資為系爭癸○○占用土地
      之合法權源證據。
    至於，系爭余文光租約載及陳和風經手等文字云云，但承
      上１之、、、、所述各項理由，足悉陳和風應
      無權代理祭祀公業陳振韶，當可確定。
    準此，再承上１所述各點理由，可知癸○○上揭所辯，要
      非可採。癸○○非基於租地建屋契約而合法占有系爭土地
      ，已堪認定。
  ７、辛○○非基於租地建屋契約合法占有系爭土地。
    辛○○係辯稱：訴外人江觀招於60年間，向祭祀公業陳振
      韶租地建屋，嗣經江觀招之親戚甲○○同意將房屋所有權
      及土地使用租賃權讓與予辛○○迄今云云，並提出租賃證
      明影本為證（見原審一卷第104頁，下稱系爭證明）。
    經查，審諸證人甲○○結稱：系爭證明是伊父要求伊寫的
      ，原因是辛○○住在江觀招隔壁，辛○○跟伊父說想要處
      理那房子；伊或伊父或江觀招沒有將系爭辛○○建物出租
      或出售給辛○○；系爭證明所載「將現址八德市○○路47
      之4號的土地使用權，轉讓予常綱英先生使用」之意，乃
      為江觀招死亡後，該房屋破破爛爛，住的話會漏水，辛○
      ○說他的房子想要加大，就跟伊父說可否讓他使用，要伊
      父寫證明給他，讓他有個依據，沒有任何對價關係，純粹
      幫忙他，文字是伊自己寫的，沒有什麼特別的含意；伊未
      與常綱英簽訂買賣、租賃或其他何種契約等語（見本院卷
      第129頁至第130頁）以察，足見辛○○上開所辯，要非可
      採，至為明顯。
    此外，再承上１所述各點理由，可知辛○○上開所辯，自
      非可採。辛○○非基於租地建屋契約而合法占有系爭土地
      ，乃堪認定。至辛○○對於系爭辛○○建物並無所有權或
      事實上處分權，而乙○○請求辛○○拆除系爭辛○○建物
      ，並騰空返還系爭辛○○占用土地，自屬無理由。
  ８、己○○非基於租地建屋契約合法占有系爭土地。
    己○○係辯稱：伊養父杜智武於60年間，向祭祀公業陳振
      韶代表人陳和風租地建屋，對乙○○亦生效力云云，並提
      出租賃契約影本二份（見原審一卷第106頁至第109頁，下
      合稱系爭杜智武租約）及收據（見原審一卷第110頁至第
      114頁，下稱系爭杜智武收據）。
    但查，系爭杜智武租約及系爭杜智武收據，其上載明祭祀
      公業陳振韶之代表人或收款人均為陳和風。而陳和風僅係
      祭祀公業陳振韶派下之一，其所訂租約對祭祀公業陳振韶
      亦不生效力，業已詳如上１之、、、、所述各
      項理由所示。況承上１之所載之系爭紀錄表意旨，陳和
      風於62年以後簽訂之租約、收據，係未經授權而為，對祭
      祀公業陳振韶自不生效力，尤為明顯。
    再查，另承上１所述各項理由，可知己○○上揭所辯，自
      無可取。己○○非基於租地建屋契約而合法占有系爭土地
      ，要堪認定。
  ９、被上訴人、癸○○等二人亦未基於時效取得地上權，而合
      法占有系爭土地。
    經按，因地上權取得時效完成而得主張時效利益，依民法
      第772條準用第769條、第770條規定，僅得請求登記為地
      上權而已。是在其未依法登記為地上權人之前，不能本於
      地上權之法律關係，而向土地所有人主張其非無權占有。
      且受訴法院應就占有人是否具備時效取得地上權之要件為
      實體上裁判者，須以占有人於土地所有權人請求拆屋還地
      前，以具備時效取得地上權要件為由，向地政機關請求登
      記為地上權人為前提。
    經查，被上訴人、癸○○等二人縱占有系爭土地已逾二十
      年之事實，惟被上訴人、癸○○等二人均未舉證證明其等
      占有系爭土地之始，係以以行使地上權之意思而占有，亦
      未於乙○○訴請拆除系爭建物返還系爭土地前，向地政機
      關請求登記為系爭土地之地上權人。是揆諸上說明意旨
      ，被上訴人、癸○○等二人空言抗辯：因取得地上權而合
      法占有系爭土地云云，要非可取。職此，被上訴人、癸○
      ○等二人亦未基於時效取得地上權，而合法占有系爭土地
      ，堪以認定。
（二）乙○○請求被上訴人、癸○○拆屋還地，為有理由。至乙
      ○○請求辛○○拆除系爭辛○○建物，並騰空返還系爭辛
      ○○占用土地，則屬無據。
  １、系爭買賣非屬通謀虛偽意思表示，應屬有效。
    被上訴人、癸○○等二人係辯以：乙○○與祭祀公業陳振
      韶間，就系爭土地所為之系爭買賣契約，及系爭移轉登記
      行為，均係出於通謀虛偽意思表示，應屬無效，故乙○○
      不得基於系爭土地所有人之地位，請求被上訴人、癸○○
      等二人拆屋還地云云。
    然按，表意人與相對人通謀而為虛偽意思表示者，其意思
      表示無效。民法第87條第1項本文固有明文。惟第三人主
      張表意人與相對人通謀而為虛偽意思表示者，該第三人應
      負舉證之責（最高法院48年臺上字第29號判例意旨參照）
      。至所謂通謀為虛偽意思表示，乃指表意人與相對人互相
      故意為非真意之表示而言，故相對人不僅須知表意人非真
      意，並須就表意人非真意之表示相與為非真意之合意，始
      為相當，若僅一方無欲為其意思表示所拘束之意，而表示
      與真意不符之意思者，尚不能指為通謀而為虛偽意思表示
      （最高法院62年臺上字第316號判例參照）。查被上訴人
      、癸○○等二人抗辯乙○○與祭祀公業陳振韶間就系爭土
      地之系爭買賣契約、系爭移轉行為係通謀虛偽意思表示而
      無效，自應由其就乙○○與祭祀公業陳振韶相互明知對方
      非真意，而為系爭土地買賣、系爭移轉登記，而相與為非
      真意之合意等節，負舉證責任。
    卷查，乙○○與祭祀公業陳振韶就系爭土地訂立系爭買賣
      契約，並已辦理移轉登記之事實，業據乙○○提出系爭土
      地謄本、部分給付價金支票清單、支票、支票存款存提記
      錄查詢資料、土地買賣契約書、付款明細、回籠支票影本
      、渣打國際商業銀行股份有限公司中壢分行回函（均影本
      ）為證（分見原審一卷第9頁至第23頁、第292頁至第311
      頁；原審二卷第28頁至第46頁、第82頁至第84頁），並經
      證人即祭祀公業陳振韶之總幹事陳和旺、證人即系爭買賣
      之見證人、辦理系爭移轉登記、抵押權設定事宜之代書李
      榮宗於桃園地院95年度重訴字第223號拆屋還地事件（下
      稱桃院95重訴223號事件）到庭證述明確（筆錄影本見原
      審二卷第21頁至第26頁、第87頁至第88頁），核與乙○○
      所述系爭買賣之訂約、付款過程尚屬相符。據此可見，乙
      ○○主張其因向祭祀公業陳振韶買受而取得系爭土地之所
      有權，其與祭祀公業陳振韶間之系爭買賣契約、系爭移轉
      登記契約均為真正，應堪採信。
    被上訴人、癸○○等二人雖辯以：依系爭買賣契約約定，
      乙○○應於簽約時給付現金100萬元、面額共2200萬元之
      本票及面額共1200萬元之支票予祭祀公業陳振韶；乙○○
      主張以面額各為400萬元、900萬元及1000萬元之支票三紙
      支付，但該三紙支票之受款人為陳○欽、陳和隆，而非祭
      祀公業陳振韶；且乙○○及祭祀公業陳振韶帳戶均無該三
      紙支票之支出及受領記錄等情，顯見乙○○與祭祀公業陳
      振韶之買賣契約為虛偽云云。
    惟查，系爭買賣價金為1億500萬元，扣除代付款35萬元，
      其餘部分乙○○已全部付清等情，已據陳和旺於桃院95重
      訴223號事件證述在卷（筆錄影本見原審二卷第22頁）。
      又乙○○用以支付系爭買賣第一期價款面額各400萬元、9
      00萬元及1000萬元，合計2300萬元之三紙支票，業經祭祀
      公業陳振韶管理人陳和隆提示兌現，有上開支票正反面影
      本附卷可憑（見原審二卷第82至84頁、本院卷第98頁至第
      100頁），其餘價款8165萬元部分，乙○○亦全數給付，
      有支票存款存提記錄查詢、渣打國際商業銀行股份有限公
      司中壢分行回函、中國信託商業銀行股份有限公司99年5
      月17日中信銀字第09922271206075號函所附之支票存款存
      提記錄查詢、回籠支票影本等附卷可佐（分見原審一卷第
      297 頁至第305頁、原審二卷第45頁至第47頁、本院卷第
      103頁至第120頁），足徵被上訴人、癸○○等二人抗辯乙
      ○○開立之價金支票無兌付紀錄，應非可取。
    至乙○○交付之系爭買賣價款支票，祭祀公業陳振韶究以
      祭祀公業陳明韶本身帳戶、或其管理人甚或第三人之帳戶
      提示，原非乙○○所能左右。乙○○既已兌付全部價金支
      票，顯見被上訴人、癸○○等二人復以：祭祀公業陳振韶
      未於自己帳戶提示兌現乙○○之價金支票云云，而抗辯乙
      ○○與與祭祀公業陳振韶間就系爭買賣為通謀虛為，自不
      足採。
    被上訴人、癸○○等二人另以：系爭買賣契約約定除首期
      價金外，其餘價金分以面額各1000萬元、2000萬元、2500
      萬元及1500萬元之中華商業銀行桃園分行支票支付，與乙
      ○○交付之16紙支票不同，而認系爭買賣係屬虛偽云云。
    但查，乙○○支付系爭買賣價金之16紙支票之付款銀行花
      蓮中小企業銀行樹林分行，固與契約約定之中華商業銀行
      桃園分行不同。惟乙○○與祭祀公業陳振韶於94年12月20
      日簽訂特別約定條款約定「一、乙方（即祭祀公業陳振韶
      ）所有名下如前述民國94年12月18日立訂之土地買賣契約
      第2條清冊所列桃園縣大德市○○段128等38筆土地中，礙
      於其中一部分11筆土地……尚在桃園地方法院『訴訟繫屬
      』地政事務所辦理『註記』中，甲方（即乙○○）於民國
      94年12月19日經桃園縣八德地政事務所知悉上述事實，為
      保障甲方善意第三人『完整所有權』之應有權利，亦為此
      土地買賣所有權移轉案件能順遂進行，特立本特約條款。
      二、……原契約約定之第二期款新台幣1000萬元整、第三
      期款新台幣2000萬元整、第四期款新台幣2500萬元整及第
      五期款新台幣1500萬元整各按三分之一比例酌減即第二期
      款應為新台幣666萬元、……甲方另開立四張如主契約所
      載發票日相同發票金額如上述酌減後之四張期票抽換原主
      契約開立之四張期票，甲方另開立……」等情，有特別約
      定條款在卷可稽（見本院97重上526事件本院一卷第111頁
      ）。是以，乙○○主張：付款支票之付款銀行及金額與契
      約約定不符，係因系爭土地另涉桃院94重訴346號事件，
      遭地政機關為訴訟繫屬之註記，經系爭買賣契約協議延展
      付款期限及付款金額之進度，而更換付款票據及變動付款
      進度等節，應為可取。從而，被上訴人、癸○○等二人以
      此抗辯系爭買賣契約為虛偽，亦非可採。
    被上訴人、癸○○等二人又以：乙○○既係因系爭土地註
      記訴訟繫屬無法辦理銀行貸款，而與祭祀公業協議更換支
      票，卻於94年12月26日為所有權登記後，將系爭土地設定
      7000多萬元之抵押權予訴外人陳中央、陳黃秀英、陳貴全
      ，而抗辯系爭買賣契約係屬虛偽云云。然查，系爭土地已
      於94年12月26日移轉登記為乙○○所有，但斯時乙○○尚
      未付清價款，且系爭買賣雙方又簽立特別約定條款延展付
      款期限付款金額進度，則徵諸一般經驗，為保障賣方權利
      ，而由買方於土地上設定抵押權予賣方之事，所在多有。
      而系爭土地價金尚要陸續支付，為保障祭祀公業陳振韶後
      續價金取得之權利，乃由祭祀公業陳振韶辦理反設定，且
      設定給祭祀公業陳振韶指定派下員等情，已據陳和旺於桃
      院95重訴223號事件陳明在卷（筆錄影本見原審二卷第26
      頁），自堪採信。至於祭祀公業要以何人名義為抵押權人
      ，原非乙○○所能置喙，被上訴人、癸○○等二人以抵押
      權人非祭祀公業陳振韶，即抗辯買賣契約為虛偽，當非可
      採。
    尤以，祭祀公業陳振韶與乙○○簽立系爭買賣契約後，業
      依約將系爭土地移轉為乙○○所有，足見祭祀公業陳振韶
      就系爭土地確與乙○○有系爭買賣之合意。至被上訴人、
      癸○○等二人質疑系爭買賣契約是否為祭祀公業陳振韶管
      理人陳和隆本人所親簽，並以之主張系爭買賣契約為通謀
      虛偽，要屬空言，未舉證以明，亦非可採。
    末查，被上訴人、癸○○等二人僅一再以系爭買賣契約細
      節，即推斷系爭買賣、系爭移轉登記為通謀虛偽意思表示
      所作成，而未提出證據證明乙○○、祭祀公業陳振韶間有
      何通謀虛偽行為，顯未盡舉證之責。是其空言抗辯，當非
      可信。
    職是之故，揆諸上之規定及說明意旨，足見系爭買賣非
      屬通謀虛偽意思表示，應屬有效，洵堪認定。
  ２、系爭買賣雖未通知被上訴人、癸○○等二人優先承買，亦
      得對抗被上訴人、癸○○等二人。
      承上（一）之１至８所述，被上訴人、癸○○等二人就系
      爭土地，與祭祀公業陳振韶間並未成立租地建屋契約。是
      以，系爭買賣自無須通知被上訴人、癸○○等二人優先承
      買，要無疑問。
  ３、被上訴人、癸○○等二人不得就系爭土地，對乙○○主張
      買賣不破租賃。
    被上訴人、癸○○等二人係辯稱：縱認系爭買賣契約對於
      被上訴人、癸○○等二人亦生效力，惟基於民法第425條
      第1項買賣不破租賃原則之規定，乙○○仍應繼受祭祀公
      業陳振韶之出租人地位，而不得請求被上訴人、癸○○等
      二人拆屋還地云云。
    然而，承上（一）之１至８所述，被上訴人、癸○○等二
      人就系爭土地，並無租地建屋契約關係存在。準此而論，
      被上訴人、癸○○等二人自不得就系爭土地，對乙○○主
      張買賣不破租賃，至為明灼，無待贅述。
  ４、被上訴人、癸○○等二人未因時效取得系爭土地之地上權
      。
    承上（一）之９所述，被上訴人、癸○○等二人既未基於
      時效取得地上權，而合法占有系爭土地。足徵被上訴人、
      癸○○等二人未因時效取得系爭土地之地上權，自可確定
      。
    職此而論，乙○○請求上訴人、癸○○各拆除系爭庚○○
      建物、系爭壬○○○建物、系爭戊○○建物、系爭丁○○
      建物、系爭丙○○建物、系爭癸○○建物、系爭己○○建
      物，並各騰空返還系爭庚○○占用土地、系爭壬○○○占
      用土地、系爭戊○○占用土地、系爭丁○○占用土地、系
      爭丙○○占用土地、系爭癸○○占用土地、系爭己○○占
      用土地等部分，均屬有理由。
    又承上（一）之７所示，乙○○請求辛○○拆除系爭辛
      ○○建物，並騰空返還系爭辛○○占用土地，則屬無理由
      。
    又乙○○請求拆除系爭建物，係請求拆除系爭建物之全部
      ，故如有二層以上者，均請求拆除，業據其陳明在卷（見
      本院卷第230頁）。因此，系爭壬○○○建物、系爭丁○
      ○建物、系爭丙○○建物、系爭癸○○建物、系爭己○○
      建物等，其中有二層或三層部分，均在拆除之列，併此指
      明。
七、綜上所述，乙○○主張如Ａ部分減縮聲明、Ｂ部分減縮聲明
    及對辛○○之聲明所示，於Ａ部分減縮聲明、Ｂ部分減縮聲
    明及辛○○應自坐落附表編號7土地上系爭辛○○建物之土
    地遷出等部分，為有理由，應予准許。逾此所為請求（即請
    求辛○○應將系爭辛○○建物拆除，並將系爭辛○○占用土
    地返還部分），為無理由，均應予駁回。又乙○○於本院勝
    訴部分之請求（即Ａ部分減縮聲明），兩造均陳明願供擔保
    為准、免假執行之宣告，經核於法並無不合，爰分別酌定相
    當擔保金額准許之。原審就Ａ部分減縮聲明，及乙○○請求
    辛○○應將系爭辛○○建物拆除，並將系爭辛○○占用土地
    返還部分，分別為乙○○、辛○○敗訴之判決，並駁回乙○
    ○就Ａ部分減縮聲明之假執行聲請，均有未洽。乙○○、辛
    ○○上訴意旨就此部分，各求予廢棄改判，為有理由，爰由
    本院予以廢棄改判如主文第2至8項所示。至辛○○其餘上訴
    部分，及癸○○之上訴，均屬無理由，原審就此部分，分別
    為辛○○、癸○○敗訴之判決，要無不當，應分別駁回其上
    訴。
八、本件事證已臻明確，至於未論述之爭點；兩造其餘之攻擊或
    防禦方法；未經援用之證據，經本院斟酌後，認為均不足以
    影響本判決之結果，自無一一詳予論駁之必要，併此敘明。
九、據上論結，本件乙○○之上訴為有理由、辛○○之上訴為一
    部有理由，一部無理由，癸○○之上訴為無理由，依民事訴
    訟法第450條、第449條第1項、第79條、第78條、第463條、
    第390條第2項、第392條，判決如主文。
中    華    民    國    99    年      10    月    26  日
                  民事第四庭
                        審判長法  官  李錦美
                              法  官  黃雯惠
                              法  官  鍾任賜
正本係照原本作成。
如不服本判決，應於收受送達後20日內向本院提出上訴書狀，其
未表明上訴理由者，應於提出上訴後20日內向本院補提理由書狀
（均須按他造當事人之人數附繕本）上訴時應提出委任律師或具
有律師資格之人之委任狀；委任有律師資格者，另應附具律師資
格證書及釋明委任人與受任人有民事訴訟法第466條之1第1項但
書或第2項（詳附註）所定關係之釋明文書影本，如委任律師提
起上訴者，應一併繳納上訴審裁判費。
中    華    民    國    99    年      10    月    26  日

                              書記官  吳金來
附註：
民事訴訟法第466條之1（第1項、第2項）：
對於第二審判決上訴，上訴人應委任律師為訴訟代理人。但上訴
人或其他法定代理人具有律師資格者，不在此限。
上訴人之配偶、三親等內之血親、二親等內之姻親，或上訴人為
法人、中央或地方機關時，其所屬專任人員具有律師資格並經法
院認為適當者，亦得為第三審訴訟代理人。

司法院資訊處製作；財團法人民間司法改革基金會備份。
